福建金門地方法院民事判決　　　　 100年度重家訴字第1號
原　　告　張國贊
　　　　　張國榮
　　　　　張國丁
　　　　　張國山
　　　　　張國漢
　　　　　張瑟治
　　　　　張碧華
　　　　　張麗華
共同訴訟　吳奎新律師
代理　人
被　　告　張國平
　　　　　張寶治
　　　　　張美治
上列當事人間請求分割遺產事件，本院於100年11月29日言詞辯
論終結，判決如下：
    主  文
原告張國贊、張國榮、張國丁、張國山、張國漢與被告張國平應
就被繼承人許彩連所遺坐落如附表所示不動產，辦理繼承登記。
原告張國贊、張國榮、張國丁、張國山、張國漢與被告張國平就
被繼承人許彩連所遺如附表所示之遺產准予分割，其分割方法按
應有部分各六分之一比例維持共有。
原告張國贊、張國榮、張國丁、張國山、張國漢、張瑟治、張碧
華、張麗華與被告張國平、張寶治、張美治就被繼承人許彩連所
遺土地銀行金城分行帳號000000000000號綜合存款存摺定期存款
新台幣壹佰貳拾萬元及其所生利息，按兩造繼承人應繼分各十一
分之比例分配予兩造。
訴訟費用由原告張國贊、張國榮、張國丁、張國山、張國漢及被
告張國平各負擔分六分之一。
         事實與理由
壹、程序方面：
一、按原告於判決確定前，得撤回訴之全部或一部。但被告已為
    本案之言詞辯論者，應得其同意。訴之撤回應以書狀為之。
    但於期日，得以言詞向法院或受命法官為之。民事訴訟法第
    262條第1項、第2項定有明文。查原告張美治、張寶治分別
    於民國100年7月1日、同年月8日具狀撤回前，尚未為本案之
    言詞辯論，揆諸前開法條規定，無庸得被告張國平其同意，
    是原告張寶治、張美治撤回，核屬有據。
二、又按訴狀送達後，原告不得將原訴變更或追加他訴，但該訴
    訟標的對於數人必須合一確定時，追加其原非當事人之人為
    當事人者，不在此限。民事訴訟法第255條第1項第5款定有
    明文。本件原告起訴請求裁判分割如附表不動產及現金，因
    原告張美治、張寶治具狀撤回本訴，是原告追加繼承人張寶
    治、張美治為被告（卷第102頁），核與首揭規定，並無不
    合，應予准許。被告張美治辯稱追加其為被告係當事人不適
    格，與法不合，應予駁回。
三、被告張寶治、張美治經合法通知，未於言詞辯論期日到場，
    核均無民事訴訟法第386條各款所列情形，爰依民事訴訟法
    第385條第1項前段之規定，准原告之聲請，由其一造辯論而
    為判決。
貳、實體方面：
一、原告起訴主張：如附表所示13筆地號等土地為原告張國贊、
    張國榮、張國丁、張國山、張國漢、被告張國平與其等母親
    即被繼承人許彩連所共有，權利範圍係公同共有，1分之1。
    被繼承人許彩連已於99年9月6日死亡，惟其繼承人即被告張
    國平因不同意分割方法，迄未辦理繼承登記。為此訴請許彩
    連之繼承人即被告張國平應協同原張國贊、張國榮、張國丁
    、張國山、張國漢告等就系爭土地應有部分辦理繼承登記。
二、被繼承人許彩連於死亡後，繼承人即其子女計有11人，亦即
    為原告8人及被告3人，其遺有之財產為如附表所示不動產及
    土地銀行金城分行定期存款新台幣（下同）120萬元。
三、又系爭土地並無因使用目的不能分割之情事，且兩造亦未定
    有不分割之協議，但就分割方法則無從獲得協議。為此爰依
    民法第823條第1項、第824條第2項規定，訴請就系爭土地予
    以裁判分割。並聲明：1.請求判決被告應協同原告等辦理繼
    承登記，並將公同共有坐落金門縣金城鎮○○段32地號如附
    表所示13筆土地及二幢建物應按附表所示分割方法予以分割
    。2.請求判決准將被繼承人許彩連所有土地銀行金城分行定
    期存款新台幣120萬元整及其所生利息，按兩造繼承人應繼
    分各1/11比例，分配予兩造。3.訴訟費用由被告負擔。
貳、被告之答辯
一、被告張國平則以：
（一）被告張國平自幼父母即告知必須犧牲個人讀書之機會，讓
      原告能有機會多讀書，故全力輔佐協助父母種田、養豬，
      日以繼夜辛勤的工作，協助父母含辛茹苦地將原告拉拔長
      大，原告個個功成名就、學識淵博，財產不計其數，金門
      台灣各擁有數棟房地產，並坐領高薪退休金，豐衣足食，
      家庭富康，然今日為繼承父母所遺留之財產互不相讓，提
      起興訟反目成仇。所有財產，係上一輩父親跟叔叔沒有分
      清楚，全部登記在父親名下，父親過世才登記在母親名下
      ，不是我不辦理遺產登記，因為有些是叔叔留下來的，侵
      占別人財產是不好的。
（二）回想60年前金門物質缺乏嚴重，被告張國平正值年輕（心
      裡能期待能上學讀書然環境不允許就要認命，因讀書是給
      弟弟妹妹讀的），承受父母家庭壓力，負責照顧餵食三餐
      ，永遠有做不完的大小家事，每日辛勤工作從未有間斷的
      時候，直至20出頭歲在父親及叔叔協助下共同出資5萬元
      ，買下金城鎮○○路25號這棟房子興建一樓，在當時舊時
      代思維傳統家庭下共同登記在父親名下，並由被告張國平
      開雜貨店，後來結婚生子後，叔叔同意自願放棄這棟房子
      所有權，並經父親同意，以妻子的嫁妝金子首飾及一些賺
      來的錢加蓋二樓及廚房，經過數年後自己也賺來一些錢再
      加蓋三樓，這棟房子是我跟父親努力下來的，跟其他兄弟
      姊妹連一點關係也沒有，目前左鄰右舍以及協助起造建商
      老闆也知道整個事情來龍去脈，而不是單純母親許彩連所
      遺留下之財產，父母還沒過世前兄弟姊妹都說是我跟父親
      的房子，人過世後就跑出來說要趕我出去，說房子要賣不
      然要出租，如此爭奪財產，社會之倫理道德、兄友弟恭、
      兄弟姊妹情感已蕩然無存，相見竟需於法院訴訟，枉費將
      原告等人致力栽培高等教育成就非凡，並各成家立業，生
      活無匱乏，坐領退休高薪公務員及創業有成齒模製造商。
      而我只是一位沒有讀書名下沒有財產，而領有政府補助老
      人年金的老人，受政府照顧的老人，家庭倫理竟如此蕩然
      無存，連我從小唯一打拚奮鬥的家還要被最親的兄弟奪去
      真是可悲啊！
二、被告張寶治未於最後言詞辯論期日到場亦，然於最後言詞辯
    論委請原告之訴訟代理人提出拋棄不動產繼承聲明書。
三、被告張美治雖未於最後言詞辯論期日到場，惟據其以前之書
    狀則以：
   （一）原告張國贊、張國榮、張國丁、張國山、張國漢、張
         瑟治、張碧華、張麗華等人竟將張美治改列為被告，
         實感震驚與不解。父母自幼即告知必須犧牲個人讀書
         之機會，讓弟妹能多讀書，並全力輔佐協助父母種田
         、種菜，日以繼夜辛勤的工作及付出，協助被繼承人
         父母含辛茹苦的將原告拉拔長大，原告現在個個皆功
         成名就為（齒模製造商、公務人員十職等）學識淵博
         ，財產不計其數，金門、台灣各擁有數棟房地產，生
         活不虞匱乏，日子應算為豐衣足食，家庭富康，然為
         被繼承人許彩連所遺留之財產互不相讓，提起興訟反
         目成仇，經被告張美治屢勸原告等人以和為貴（家和
         萬事興），皆不聽勸阻，執意孤行聯合提起訴訟，被
         繼承人母親許彩連仙逝不滿2年，兄弟姊妹為母親所遺
         留之遺產，大興訴訟，此乃被告張美治不願所見，今
         日再將列為被告實乃難嚥下心中不平之氣。
   （二）被告張美治接獲鈞院開庭通知書時，原告等人即前來
         被告家裡安撫被告，會將其列為被告為法律所規定，
         只要被告張美治簽署委託書交予律師即可，否則將來
         所有訴訟費用及律師費用均需由被告支付，聽其言似
         有讓被告感受恐懼之意，姊弟情誼已至如此地步，讓
         被告張美治覺得可悲、可憐，又很不值得為這些弟妹
         做如此大犧牲。
   （三）回想60年前時空背景，38年前金門物資缺乏嚴重，被
         告張美治正值豆蔻年華約13來歲（心裡仍很期待能上
         學讀書，然環境所不允許就要認命，因書是給弟弟妹
         妹讀的），僅需將原告弟弟妹妹等人，需無微不至
         負責照顧餵食三餐，戒嚴軍管時期村莊裡住很多軍人
         ，看被告張美治每日帶著原告等多人，每日均係稱張
         美治為小阿嫂，幼小心靈受創頗多，且家裡每日有煮
         不完的飯，洗不完的衣服，永遠做不完的大小家事，
         還要至海邊採集海草回家用刀剁碎後烹煮再挑去餵豬
         ，每日辛勤工作從未有間斷之時候，直至23歲嫁予現
         在之夫婿而終止，被告張美治生長於舊思維傳統家庭
         （重男輕女）之時代，被告並無怨天尤人，但金日原
         告等人不顧姊弟情誼將張美治列為被告，實有頗多怨
         言與不滿。
   （四）原想活到70來歲正享受含飴弄孫之喜悅，安享天年，
         然不知被繼承人母親：許彩連所遺留之遺產，帶來兄
         弟姊妹如此大之震撼，社會之倫理道德、兄友弟恭，
         兄弟姊妹情感已蕩然無存，相見竟需於法院訴訟，此
         乃人生最大之心痛至極與悲哀，被告之父母如地下有
         知，一定會難過與悲慟，枉費將原告等人致力栽培受
         高等教育，成就非凡，並各成家立業，生活無匱乏，
         早知如此兄弟反目結怨，即將財產捐贈予慈善機構，
         一切財產歸零，即可恢復平靜之生活。
    （五）鈞院定期100年8月26日第一次準備程序開庭前接獲鈞
          院開庭通知書張美治仍為原告，當時本人極力反對訴
          訟，又無任何委託他人代理行為之請求，委任律師是
          如何將其列入原告行列是有待商榷，張美治隨即向鈞
          院聲請撤回分割遺產之聲請不參加訴訟（於卷內可稽
          ），亦即已明確表示放棄民法繼承所有一切權利，並
          向鈞院聲明以印鑑證明書之印章為真正，以上合先敘
          明。
    （六）詎料100年9月2日傾接獲鈞院將張美治列為被告，致
          使被告張美治從此每日夜夜無法入眠，生活鬱鬱寡歡
          ，三餐食不知味，造成多年舊疾復發痛苦萬分，多次
          至衛生醫院看醫生診斷，已稍有憂鬱之傾向，晚上睡
          覺必須靠鎮靜劑才得以稍稍入眠，門診醫生告知要放
          寬心情，事到今日均不見改善所有之病痛（心臟不時
          抽痛、舌頭腫脹、嘴唇乾燥紅腫）原告以此手段讓被
          告張美治造成相當大之痛苦，直言可喻為殺人於無形
          之比喻。
    （七）懇請鈞院能將被告之訴狀繕本均能寄達予所有原告與
          被告之當事人，被告願意以親情再一次呼喚，希望所
          有兄弟姊妹能撤回訴訟，改以協議方式討論遺產登記
          為妥適。
    （八）若原告堅持不撤回被告張美治之訴訟，原告請求訴之
          聲明為無理由，本件原告聲請分割之標第13筆土地及
          2筆建物，主張由原告張國贊、張國榮、張國丁、張
          國山、張國漢、及被告張國平等各取得6分之1為無理
          由。
    （九）依據民法繼承編1147條（繼承之開始）繼承，因被繼
          承人死亡而開始。被告張美治為被繼承人許彩連之法
          定繼承人，然原告違反其應繼分分配比率，將13筆土
          地及2筆建物僅將應繼分分配比率為6分之1為錯誤，
          應將13筆土地及2筆建物與存款各分配應繼分11分之1
          為民法繼承所規定，被告張美治主張請求將遺產應繼
          分依11分之1分配繼承，懇請鈞院准予判決遺產分割
          依11分之1為法律所規定及合理之主張。
    （十）於最後言詞辯論委請原告之訴訟代理人遞出拋棄不動
          產繼承之聲明書。
肆、法院得心證之理由
一、按「繼承人有數人時，在分割遺產前，各繼承人對於遺產全
    部為公同共有」、「繼承人得隨時請求分割遺產」，民法第
    1151條及第1164條前段定有明文。又「公同共有物分割之方
    法，除法律另有規定外，應依關於共有物分割之規定」、「
    共有物之分割，依共有人協議之方法行之。分割之方法，不
    能協議決定者，法院得因任何共有人之聲請，命為左列之分
    配：一、以原物分配於各共有人，二、變賣共有物，以價金
    分配於各共有人」，民法第830條第2項及第824條第1、2 項
    分別定有明文。
二、原告主張「兩造之母親即被繼承人許彩連於99年9月6日死亡
    ，繼承人即其子女計有11人，亦即為原告8人及被告3人，而
    被繼承人許彩連死亡後，其遺財為如附表所示不動產及銀行
    金城分行定期存款120萬元，並有戶籍謄本影本乙份（卷第7
    頁）、繼承系統表暨戶籍謄本影本11份（卷第8-21頁）、土
    地謄本影本13份（卷第22-49頁）、建物謄本影本乙份（卷
    第50-51頁）、房屋稅繳款書影本乙份（卷第52頁）、存摺
    封面及明細影本乙份（卷第53-54頁）在卷可證，堪認為真
    實。
三、又查被繼承人許彩連死後，所遺不動產及銀行存款因被告張
    國平未願意提供辦理繼承之文件，以致未辦理繼承登記及領
    取存款，雖經催告，仍未辦理，有存證信函可證，並為被告
    張國平所不爭執，且有存證信函影本、張美治之答辯狀可證
    ，足見本件被繼承人許彩連死後遺產尚未辦理繼承，亦無法
    協議分割至明。
四、次查，附表所示土地、建物原係兩造之父張廷樹所有，張廷
    樹於97年4月28日死亡，系爭土地及建物已因繼承而登記在
    被繼承人許彩連及原告張國贊、張國榮、張國丁、張國山、
    張國漢及被告等7人公同共有、權利範圍1分之1。而被繼承
    人許彩連死後，被繼承人就許彩連部分所有財產，其中關於
    不動產即附表所示土地及二幢建物，原告張瑟治、張碧華、
    張麗華及被告張寶治、張美治等同意放棄繼承等情，為兩造
    所不爭執，且有戶籍謄本影本乙份（卷第56頁）、遺產分割
    協議書影本乙份（卷第57-58頁）、被告張寶治、張美治拋
    棄繼承聲明書（卷第126-127頁）在卷可憑，堪認為真實。
五、至於被告張國平辯稱：「金城民族25號房子一樓是我父親與
    叔叔建築、一樓廚房、二樓、三樓的建築物是我與我妻子共
    同建築」等情，雖提出建築物證明書1張、裕林營造廠收據1
    張、新新水電鐵工廠估價單3張、協成建材送貨單1張、義記
    鋁門窗收據1張、裕林營造廠估價單1張等為證，然原告否認
    被告出資興建，並辯稱「其等父親張廷樹興建，並抵押貸款
    清償土木之工錢，且均由張廷樹繳納地價稅、房屋稅，亦由
    其出租，且有當年張廷樹到律師事務所口述書函為憑」等語
    置辯。經查，被告所提上開書證，僅能證明興建資房屋當時
    由原告負責洽商、交付興建房屋之費用，但不能證明是由其
    出資，被告張國平並未提出興建房屋之資金來自何處？（薪
    資、銀行存款、其配偶嫁妝多寡《點當黃金等飾品或銀行存
    款）且其自承經其父親同意加蓋二樓、廚房、數年來再加蓋
    三樓（卷第102頁），但其提出之84年4月8日興建費用間是
    裝潢費用（卷第119頁），85年4月12日則為改修費用（卷第
    120頁）並不是興建房屋之費用，而建物謄本記載上開建物
    是完成於52年7月1日間（卷第50頁），因此如被告張國平有
    出資，其出資反而類似興建房屋完成後之裝潢、改建修繕費
    用，與建物第一次興建有所不同。何況被告張國平所述與其
    父親張廷樹到吳奎新律師事務所陳述之事實不符，此有訴訟
    代理人吳奎新律師當庭具結稱：「張廷樹生前曾到其律師事
    務所口述系爭房屋為其興建，出借給長子張國平使用…興建
    金門成二號房屋兄弟均曾出資協助…」，後因顧念父子親情
    ，不願寄出該函等情之筆錄、書函草稿、結文為憑（卷第
    104頁、第145-146頁、第147頁）。益證25號房屋出資興建
    為其父親張廷樹，被告張國平有可能是裝潢、改建房屋而已
    ，並非原始出資興建房屋者，其辯稱為其興建應分割為其所
    有即不可採。又原告主張其父親張廷樹曾於61年間向金門縣
    信用合作社辦理設定抵押借款2萬5千元，是為了償還土木經
    費而設定抵押的，亦有土地謄本抵押設定資料（卷第133 、
    136頁）可證，堪認其等父親張廷樹具有興建房屋之資金無
    誤；原告另主張系爭房屋歷年來所有的地價稅與房屋稅都是
    由張廷樹繳納，且金城鎮○○路25號房屋於85-87年張廷樹
    也曾將一、二樓出租給訴外人呂德仁等情，均有土地謄本抵
    押設定資料（卷第133、136頁）、地價稅單、房屋稅（卷第
    128-131頁）、房屋地租賃契約書（卷第138-144頁）可資證
    明，如係被告張國平出資興建，應具資力繳納上開稅款，何
    由其父張廷樹繳納、作主出租？再斟酌被告張美治之答辯狀
    有提到其父親與叔叔共同出資5萬元興建房屋，及其如何辛
    苦幫助父母扶養幼小弟妹，並無述及被告張國平曾出資興建
    房屋？如被告張國平確實出資興建25號一樓廚房、二樓、三
    樓等建物，何以兄弟姊妹共計11人，沒有任何人提到被告張
    國平曾經出資呢？而且如是被告張國平出資興建房屋何以要
    登記在其父親張廷樹的名下？且在張廷樹去世之後，又為其
    配偶許彩連及原告原告張國贊、張國榮、張國丁、張國山、
    張國漢與被告張國平共同繼承，權利範圍公同共有、1分之1
    ？因此系爭民族25號既然登記為其父親張廷樹所有，按照登
    記之公信力，當屬其父親張廷樹的遺產，而在其等父親張廷
    樹逝世後由其配偶許彩連與其子女共同繼承，自應為被繼承
    人許彩連之遺產無誤，此均有土地謄本、建物謄本可證。綜
    上所述，被告張國平稱為其出資興建25號一樓廚房、二樓、
    三樓的建築物等為不可採。
伍、綜上、茲據上開所述，本院認為原告建議之分割方法符合被
    繼承人多數意見，至於被告張國平所提出證據不足以證明興
    建25號建物一樓廚房、二樓、三樓為其出資，其希望將上開
    不動產分其所有，自難採信。故本案以多數人之意見，判決
    分割方法如主文第一項所示。
陸、末按分割共有物糾紛，核其性質，兩造本可互換地位，則原
    告提起本訴雖依法有據，然被告之應訴又係法律規定所不得
    不然，其抗辯自為申張或防衛權利所必要，倘由敗訴當事人
    負擔全部訴訟費用，將顯失公平，且原告及被告張寶治、張
    美治均拋棄不動產之繼承，且將分配現金當做整修祖厝之費
    用，僅因分割遺產之訴為固有必要共同訴訟，必須所有繼承
    人一起應參與，因而列為原告或被告，自不能由其等負擔訴
    訟費用，本院認應由分配不動產之兩造依應有部分比例分擔
    訴訟費用較為允洽，爰依職權判決如主文第2項所示。
柒、本件事證已臻明確，兩造其餘攻擊防擊方法及舉證，經審酌
    於判決結果無影響，爰不逐一論述，併予敘明。
捌、訴訟費用負擔之依據：民事訴訟法第80條之1 。
中    華    民    國   100    年    12    月    13    日
                  家事法庭    法  官  張珈禎
以上正本係照原本作成。
如對本判決上訴，須於判決送達後20日內向本院提出上訴狀。
如委任律師提起上訴者，應一併繳納上訴審裁判費。
                              書記官  許永溪
中    華    民    國   100    年    12    月    13    日
附表：
┌──┬─────────────┬─────┬──┬──────┐
│編號│地號或建號（門牌號碼）    │ 面    積 │地目│權利範圍    │
│    │                          │(平方公尺)│    │            │
├──┼─────────────┼─────┼──┼──────┤
│ 1  │金城鎮○○段0032地號      │  48.55   │ 建 │公同共有1/1 │
│    │                          │          │    │            │
├──┼─────────────┼─────┼──┼──────┤
│ 2  │金城鎮○○段0033地號      │  11.45   │ 建 │公同共有1/1 │
├──┼─────────────┼─────┼──┼──────┤
│ 3  │金城鎮○○段0100地號      │ 806.78   │ 旱 │公同共有1/1 │
├──┼─────────────┼─────┼──┼──────┤
│ 4  │金城鎮○○段0423地號      │ 779.40   │ 旱 │公同共有1/1 │
├──┼─────────────┼─────┼──┼──────┤
│ 5  │金城鎮○○段0522地號      │ 149.02   │ 旱 │公同共有1/1 │
├──┼─────────────┼─────┼──┼──────┤
│ 6  │金城鎮○○○段0166地號    │ 259.00   │ 旱 │公同共有1/1 │
├──┼─────────────┼─────┼──┼──────┤
│ 7  │金城鎮○○○段0169地號    │ 327.00   │ 旱 │公同共有1/1 │
├──┼─────────────┼─────┼──┼──────┤
│ 8  │金城鎮○○○段0171地號    │ 258.00   │ 建 │公同共有1/1 │
├──┼─────────────┼─────┼──┼──────┤
│ 9  │金城鎮○○○段0000-0000號 │ 161.00   │ 建 │公同共有1/1 │
├──┼─────────────┼─────┼──┼──────┤
│10  │金城鎮○○○段0182地號    │   3.00   │ 雜 │公同共有1/1 │
├──┼─────────────┼─────┼──┼──────┤
│11  │金城鎮○○○段0000-0000號 │  11.00   │    │公同共有1/1 │
├──┼─────────────┼─────┼──┼──────┤
│12  │金城鎮○○○段0188地號    │1,149.00  │ 旱 │公同共有1/1 │
├──┼─────────────┼─────┼──┼──────┤
│13  │金城鎮○○○段0000-0000號 │   14.00  │ 旱 │公同共有1/1 │
├──┼─────────────┼─────┼──┼──────┤
│14  │金城鎮○○段00011建號     │  179.55  │    │公同共有1/1 │
│    │(建物門牌：民族路25號)    │ (三層樓) │    │            │
├──┼─────────────┼─────┼──┼──────┤
│15  │門牌：金門縣金城鎮古城里金│   10.08  │    │            │
│    │門城2號，(未辦理保存登記，│          │    │            │
│    │稅籍編號Ｚ00000000000)     │          │    │            │
└──┴─────────────┴─────┴──┴──────┘
  1.建物權利範圍：許彩連、張國平、張國贊、張國榮、張國丁、
                  張國山、張國漢公同共有。
  2.土地權利範圍：許彩連、張國平、張國贊、張國榮、張國丁、
                  張國山、張國漢公同共有。